【裁判字號】    91,自,382
【裁判日期】    920609
【裁判案由】    詐欺
【裁判全文】
臺灣臺南地方法院刑事裁定               九十一年度自字第三八二號
    自  訴  人  乙○○○
    被      告  甲○○
右列被告因詐欺案件，經自訴人提起自訴，本院裁定如左：
    主  文
自訴駁回。
    理  由
一、自訴意旨略以：如自訴狀所載（如附件）。
二、按法院或受命推事（法官）於自訴案件第一次審判期日前訊問及調查結果，如認
    為案件有刑事訴訟法第二百五十二條至第二百五十四條之情形者，得以裁定駁回
    其自訴，同法第三百二十六條第三項定有明文。
三、按刑事訴訟法上所謂認定犯罪事實之證據，係指足以認定被告確有犯罪行為之積
    極證據而言，該項證據自須適合於被告犯罪事實之認定，始得採為斷罪資料；如
    未能發現相當證據，或證據不足以證明，自不能以推測或擬制之方法，以為裁判
    之基礎。又刑法第三百三十九條第一項詐欺罪之成立，以意圖為自己或第三人不
    法所有，以詐術使人將本人或第三人之物交付為要件。所謂以詐術使人交付，必
    須被詐欺人因其詐術而陷於錯誤，若其所用方法，不能認為詐術，亦不致使人陷
    於錯誤，即不構成該罪，最高法院二十九年上字第三一○五號、四十年台上字第
    八六號、四十六年台上字第二六○號分別著有判例可資參照。末按民事債務當事
    人間，若有未依債務本旨履行給付之情形，在一般社會經驗而言，原因非一，因
    不可歸責之事由無法給付，或因合法得對抗他造主張抗辯而拒絕給付，其至債之
    關係成立後，始行惡意遲延給付，皆有可能，非必出於自始無意給付之詐欺犯罪
    一端，苟無足以證明其在債之關係發生時，自始即具有不法所有意圖之積極證據
    ，亦僅能令負民事之遲延給付責任，在別無積極證據之情形下，自難違反刑事訴
    訟法第一百五十四條之規定，以被告單純債務不履行之狀態，推定被告自始即有
    不法所有之意圖而施用詐術。又刑法上詐欺罪之立法意旨，係以禁止於經濟行為
    中使用不當之方法得利為規範目的，而經濟行為亦因其行為本質及類型，而於交
    易領域中有其特有之行為特性，法律原則上固應保障交易之秩序，惟於具體案例
    中，亦應顧及交易雙方為交易行為時，是否有具體情事，足認其違背正當之經濟
    秩序，而應予以制裁。否則，經濟行為本身原寓有不同程度之不確定性或交易風
    險，交易雙方本應自行估量其主、客觀情事及搜集相關資訊，以作為其判斷之參
    考。以常見之親人、朋友間之借用票據為例，出借票據之一方本應自行考量對方
    之資格、能力、信用，及交易內容之資金風險等等因素，除具上開違反詐欺罪之
    具體情事外，非謂當事人之一方有無法依約履行之情形，即應成立詐欺罪。
三、本件自訴人認被告甲○○涉有詐欺罪嫌，無非以被告提供之珠寶、玉石價值並非
    新台幣（下同）八十多萬元，且被告簽發之支票六張無一兌現，有支票及退票理
    由單及簽單等為其主要論據。
四、經查，本件被告始終未到院陳述意見，惟查，自訴人所持有被告之票據，其存款
    帳戶係於九十一年九月二十日始列為拒絕往來，彼時被告早已將支票簽發交付予
    自訴人，有國泰商業銀行台南分行中華民國九十二年一月十日九二國泰銀行台南
    分行字第００三號函及中興商業銀行大灣分行九十二年二月七日（九二）興灣字
    第０一０號函附卷可稽，是被告交付支票時，發票人之票據信用良好，又票據是
    否能兌現，持票人本應承擔所取得之票無法兌現之風險。此種風險為事前所能預
    料，並非因被告施用詐術所致。且自訴人自始即已評估風險，此業據自訴人當庭
    表示：當時，被告來借貸時，伊有去查被告之信用，被告當時在台南市○○路小
    林木瓜對面尚有一間店面租予「郭元益或元祖餅店」月租十萬元，屬金店面，被
    告確實是房東無訛，有固定租金收入，故不疑有他，且有珠寶做擔保，才借予被
    告等語（參本院九十一年十二月二十四日調查筆錄）。準此，被告尚非故意以無
    法獲付款之支票交付之。是自訴人指被告故意以拒絕往來之支票行騙尚屬無據。
    又自訴人指稱被告以假珠寶詐騙云云，惟查被告向自訴人借款，係簽發支票六張
    ，其珠寶係加強其擔保，自訴人認其價值並無八十多萬元之價值，惟珠寶價值尚
    難有客觀標準，雖未達自訴人事後估認之價值，惟亦非完全無價值之物，且自訴
    人亦自承被告當時向他借貸時，當時被告尚在開餐廳，且自訴人亦可以手上之六
    張支票向被告求償，被告並非單純以珠寶向自訴人借貸，更難認其有不法所有之
    意圖。此外查無足可證明被告犯詐欺罪之積極證據，不得僅以被告一時之資金週
    轉不靈致支票退票，即遽認被告於簽發票據時係基於詐欺之犯意對自訴人施用詐
    術。本件應屬單純債務不履行之民事糾葛，應循民事途逕解決方為正辦。
五、綜上所述，本案被告向自訴人調現之初，既不能認定被告主觀上有詐欺之不法所
    有意圖，客觀上亦無證據證明被告係施用詐術行為致自訴人陷於錯誤而交付現款
    借予被告，自不能以自訴人事後未能兌現被告之支票，執此債信違反之事實遽而
    推認被告涉有詐欺犯行。此外，復查無其他積極證據足認被告涉有詐欺取財犯行
    ，核屬不能證明被告犯罪，應認被告罪嫌不足，依照首揭說明，本件自訴應予駁
    回。
據上論斷，應依刑事訴訟法第三百二十六條第三項、第二百五十二條第十款，裁定如
主文。
中    華    民    國      九十二    年      六        月       九      日
                              臺灣臺南地方法院刑事第一庭
                                  法  官  侯明正
右正本證明與原本無異。
如不服本判決應於送達後十日內向本院提出上訴狀。
                                  書記官  王惠珠
中    華    民    國      九十二    年      六        月       九      日


司法院資訊處製作；財團法人民間司法改革基金會備份。
